【裁判字號】    89,台上,3791
【裁判日期】    890629
【裁判案由】    偽造有價證券
【裁判全文】
最高法院刑事判決                              八十九年度台上字第三七九一號
    上  訴  人  甲○○
    選任辯護人  郭蕙蘭律師
右上訴人因偽造有價證券案件，不服台灣高等法院中華民國八十七年四月二日第二審
判決 (八十六年度上訴字第五八七一號，起訴案號：台灣板橋地方法院檢察署八十五
年度偵字第一九四五六號) ，提起上訴，本院判決如左：
    主  文
原判決撤銷，發回台灣高等法院。
    理  由
本件原判決認定上訴人甲○○明知已無償債能力，竟意圖為自己不法之所有，於民國
八十四年五月十八、十九日左右，在桃園縣桃園市○○路二二九號林宜貞經營之行家
保齡球專業名店，向林宜貞商借新台幣（下同）一百八十萬元，並表示願提供所簽發
票號○五二七六七號、發票日八十四年六月二十一日、面額五十萬元，票號○五二七
六八號、發票日八十四年七月二十一日、面額六十萬元，票號○五二七六六號、發票
日八十四年七月三十日、到期日八十四年七月三十日、面額七十萬元本票各一紙，作
為擔保，惟林宜貞因知上訴人之父黃廉頗有資力，要求上訴人應以其父為共同發票人
或保證人，始允出借；上訴人明知未得其父之授權及同意，竟意圖供行使之用，在不
詳地點，同時於上開三紙本票之發票人欄，偽造「黃廉」名義之署押及指印於其上，
以黃廉為共同發票人，再於翌日在林宜貞店內，將該三紙本票交予林宜貞供作擔保，
而為行使，致使林宜貞誤信前揭本票上「黃廉」之簽名為真，乃將一百八十萬元借款
如數給付上訴人。嗣上訴人於該三紙本票分別到期後，因無法清償，林宜貞乃轉向黃
廉求償，而聲請對前揭本票裁定准予強制執行，嗣經黃廉以本票上其名義之簽名、指
印，非其所簽及所捺為由，提出確認本票債權不存在之訴，並獲得勝訴判決確定，林
宜貞始知受騙等情。因而維持第一審論處上訴人意圖供行使之用，而偽造有價證券罪
刑，駁回上訴人在第二審之上訴，固非無見。
惟查：(一)、認定犯罪事實所憑之證據，須實際存在，就該案卷宗不難考見者，始克當
之。倘判決書內所記載之證據，與卷宗內筆錄或文件之內容不相適合，則其判決之根
據，實際上並不存在，自屬採證違法。原判決引用第一審判決記載之事實、證據及理
由，認上訴人於八十四年五月十八、十九日左右，向林宜貞商借一百八十萬元，並說
明林宜貞確有如數將款借予上訴人，有「提出其於八十四年五月十七日及十九日自玉
山商業銀行、桃園市農會、桃園市信用合作社分別提領十一萬元至三十七萬元不等共
計八十一萬元金額之領款紀錄 (存款簿影本 )為證」（見第一審判決第二頁反面第七
至九行）。然林宜貞提出其中桃園市信用合作社永興分社八十四年五月十七日之二十
萬元提款紀錄，係屬曾水池之0000000000－0活期儲蓄存款帳戶（見第一
審卷第八三至八四頁），原判決認係上訴人之領款紀錄，與卷證資料顯屬不相適合，
原判決復未說明曾水池帳戶之提款與林宜貞借款予上訴人有何關聯，即遽採為林宜貞
確有將借款交付上訴人之判斷依據，其採證已難謂為適法。(二)、科刑判決所認定之事
實，與所採之證據，不相適合，即屬證據上理由矛盾，其判決當然違背法令。證人李
炎芳在第一審雖供證：「我那天是去還一百萬給林宜貞，林宜貞當場把錢給甲○○」
云云 (見第一審卷第七八頁 )，惟與林宜貞先前在同審就借款一百八十萬元予上訴人
之過程，所供陳：「她是拿五十、六十、七十萬之三張本票跟我借，利息沒內含，沒
內扣，我給的是現金，當時沒有人看見」等情（見同卷第五二頁反面），顯屬不相適
合，原審率予引用為其相同判斷之依據，自有證據上理由矛盾之違法。(三)、有罪之判
決書，對於被告有利之證據不採納者，應記載其理由，刑事訴訟法第三百十條第二款
定有明文。上訴人迭次指稱，八十三、四年間，其向玉山銀行桃園分行貸款，林宜貞
為保證人，嗣上訴人逾期未償還本息，八十四年五月間玉山銀行桃園分行向林宜貞追
繳本息約七十萬元，因此八十四年六月初林宜貞才會強押上訴人簽立本票等語（見第
一審卷第六六頁、原審卷第三五頁、第五十頁）。依其所為辯解，則八十四年五月間
，林宜貞既受保證債務之累，不得不代為清償上訴人之銀行貸款，似無可能再借款一
百八十萬元予上訴人，此一證據，自屬於上訴人有利，原審未予採納，復未說明不予
採納之理由，自屬理由不備。(四)、刑事訴訟法已於八十六年十二月十九日修正公布，
其第九十五條規定，訊問被告應先告知「一犯罪嫌疑及所犯所有罪名。罪名經告知後
，認為應變更者，應再告知。二得保持緘默，無須違背自己之意思而為陳述。三得選
任辯護人。四得請求調查有利之證據。」等事項。乃原審於調查期日及審判期日均未
踐行上開程序，此於判決要難謂無影響，自屬違法。以上或為上訴意旨所指摘，或為
本院得依職權調查之事項，應認有發回更審之原因。另檢察官移送第一審併辦部分（
八十六年度偵字第九七六七號）是否為起訴效力所及，併予審酌。
據上論結，應依刑事訴訟法第三百九十七條、第四百零一條，判決如主文。
中      華      民      國    八十九    年      六      月     二十九   日
                              最高法院刑事第十二庭
                                  審判長法官  陳  炳  煌
                                        法官  陳  正  庸
                                        法官  陳  世  雄
                                        法官  徐  文  亮
                                        法官  黃  正  興
      右正本證明與原本無異
                                              書  記  官
中      華      民      國    八十九    年      七      月      五      日


司法院資訊處製作；財團法人民間司法改革基金會備份。
